ACORDAO-COMPLETO-2536308

ACÓRDÃO 980/2022 ATA 16/2022 - PLENÁRIO

VISTOS, relatados e discutidos estes autos de representação, com pedido de medida cautelar, formulada pela Senadora Eliane e Silva Nogueira Lima, a respeito de possíveis irregularidades ocorridas no Governo do Estado do Piauí, relacionadas à utilização de recursos derivados do sucesso de ação judicial na qual se discutiu a insuficiência da complementação da União ao Fundo de Manutenção e Desenvolvimento do Ensino Fundamental e de Valorização do Magistério de que trata o art. 6º da revogada Lei 9424/1996 (precatórios do Fundef) para o pagamento de precatórios estaduais, modalidade de despesa não autorizada pelas normas que regem aquele fundo e o seu sucessor (o Fundeb) .
ACORDAM os Ministros do Tribunal de Contas da União, reunidos em sessão de Plenário, ante as razões expostas pelo Relator e com fundamento no art. 276, § 1º, do Regimento Interno do TCU, em:
9.1. referendar a medida cautelar adotada em 4 de maio de 2022, por meio do despacho à peça 16 destes autos, transcrito no relatório que precede este acórdão, bem como as medidas acessórias constantes do mencionado despacho;
9.2. encaminhar cópia desta deliberação, bem como das peças 1, 13 e 16 ao Tribunal de Contas do Estado do Piauí, ao Ministério Público do Estado do Piauí, à Procuradoria da República no Estado do Piauí, ao Ministério Público de Contas junto ao TCE/PI; à Controladoria Geral da União no Estado do Piauí e ao Tribunal de Justiça do Estado do Piauí.

Referendo de cautelar. Representação, com pedido de medida cautelar, para bloqueio da conta do Fundef do Governo do Estado do Piauí, acerca de possível irregularidade na aplicação de recursos do precatório do extinto Fundef

Fundo de Manutenção e Desenvolvimento do Ensino Fundamental e de Valorização do Magistério - Fundef; Governo do Estado do Piauí.

3. Representante/Interessado/Responsáveis:
3.1. Representante: Senadora Eliane e Silva Nogueira Lima.
3.2. Interessado: Tribunal de Contas da União.
3.3. Responsáveis: não há.

13.1. Ministros presentes: Ana Arraes (Presidente), Walton Alencar Rodrigues, Benjamin Zymler, Augusto Nardes (Relator), Vital do Rêgo e Antonio Anastasia.
13.2. Ministros-Substitutos convocados: Augusto Sherman Cavalcanti e Marcos Bemquerer Costa.
13.3. Ministros-Substitutos presentes: André Luís de Carvalho e Weder de Oliveira.

O ESTADO DA PIAUÍ

AUGUSTO NARDES

Adoto como relatório o despacho que fundamentou a concessão da medida cautelar ora em apreciação (peça 16) :
"Trata-se de representação, com pedido de medida cautelar, formulada pela Senadora Eliane e Silva Nogueira Lima, a respeito de possíveis irregularidades ocorridas no Governo do Estado do Piauí, relacionadas à utilização de recursos derivados do sucesso de ação judicial na qual se discutiu a insuficiência da complementação da União ao Fundo de Manutenção e Desenvolvimento do Ensino Fundamental e de Valorização do Magistério de que trata o art. 6º da revogada Lei 9424/1996 (precatórios do Fundef) para o pagamento de precatórios estaduais, modalidade de despesa não autorizada pelas normas que regem aquele fundo e o seu sucessor (o Fundeb) .
Conforme consta da instrução da unidade técnica (peça 13) , a representante apresentou a seguinte situação fática:
	"a) o Estado do Piauí foi beneficiário da Requisição de Pagamento 516/2019, no valor de R$ 1.500.050.888,82, expedida nos autos do Precatório 0227623-77.2019.4.01.91981, derivado de ação judicial em que se discutiu a insuficiência da complementação da União ao Fundef;
	b) com fundamento na Instrução Normativa 3/2019 do Tribunal de Contas do Estado do Piauí (TCE/PI) , que disciplina, no âmbito estadual, a liberação e a utilização de recursos dos precatórios do Fundef pelas suas unidades jurisdicionadas, o correspondente Ministério Público de Contas interpôs a representação tratada no TC 017.518/2019, posteriormente convertida em monitoramento, após a apresentação do competente plano de aplicação;
	c) a irregularidade consubstanciar-se-ia em reiterados bloqueios judiciais aplicados à conta destinada ao depósito e à movimentação de recursos dos precatórios do Fundef (Banco do Brasil; agência 3791-5; c/c 10824-3) , verificados desde 5/8/2020, em razão de o Governo do Estado do Piauí não adimplir com as obrigações assumidas junto ao Tribunal de Justiça do Estado Piauí (TJPI) no Processo Administrativo PJE 0013353-42.2017.8.18.0000, mesmo após obter êxito no Mandado de Segurança 0759599-50.2020.8.18.0000, do qual resultou decisão favorável ao ente, que deveria, a partir dela, realizar aportes para o pagamento de seus precatórios em patamar inferior ao que foi inicialmente determinado (obrigação menor, de 1,29% de sua Receita Corrente Líquida) . Ante o descumprimento dos termos da decisão que lhe havia sido favorável, a Justiça do Piauí determinou, entre 5/8/2020 e 5/10/2021, o bloqueio de recursos da conta dos precatórios do Fundef no montante de R$ 214.763.083,32;
	d) conforme levantado pela representante e corroborado pelo TJ/PI, em manifestação dirigida ao TCE/PI, os representantes se abstiveram de informar à Justiça a natureza da conta-alvo dos bloqueios e não adotaram quaisquer medidas para evitar a restrição judicial, a exemplo da possível comunicação ao Juízo de outras contas bancárias compostas por recursos de livre utilização;
	e) em face desses bloqueios, algumas unidades técnicas daquele Tribunal interpuseram a representação tratada no TC 018.101/2021, no qual foi adotada decisão monocrática pelo relator (Conselheiro Substituto Jackson Nobre Veras) , em 24/11/2021, corroborada pela Decisão Plenária 1.221/2021  - EX, consistente na adoção de medida cautelar para que o Governo do Estado do Piauí restituísse os valores sequestrados pela Justiça à conta vinculada dos precatórios do Fundef e adotasse medidas consistentes para evitar novos bloqueios, tais como: regularização dos repasses para o pagamento dos precatórios estaduais, nos moldes determinados pelo TJ/PI; adequado cadastramento da conta sob análise no Sisbajud (Res. 61/2008 do CNJ) ou transferência dos valores da conta em referência para outra de titularidade do órgão estadual da Educação. O Governo do Estado não teria adotado essas medidas determinadas, razão pela qual, na visão da representante, este Tribunal deveria agir, tendo em vista a natureza federal dos recursos;
f) além disso, esses bloqueios não teriam sido adequadamente registrados pelo Sistema de Administração Financeira do Estado do Piauí (Siafe-PI) . (Grifo nosso) "
A representante requer a adoção de medida cautelar nos seguintes termos:
"1. Determinar o BLOQUEIO TOTAL da aplicação/utilização dos recursos oriundos de precatórios do FUNDEF até que Governo do Estado recomponha à Conta Bancária 10.824-3, Agência 3791-5, do Banco do Brasil (conta vinculada do saldo do precatório do FUNDEF do Estado do Piauí) , dos valores sequestrados pela Justiça, devidamente corrigidos a partir das datas em que foram extraídos da referida conta bancária, a fim de regularizar a situação verificada de desvio de finalidade de recursos vinculados.  
2.	PROCEDER com as medidas cabíveis, a fim de evitar novo bloqueio dos recursos, tais como regularização dos repasses mensais no Processo Administrativo, cadastramento de conta única no SISBAJUD (Resolução nº 61/2008 do CNJ) ou transferência dos recursos para conta bancária de titularidade do órgão da Educação (Art. 69, §5º, LDB e Portaria Conjunta STN/FNDE 02/2018) .
3.	Que o Governo do Estado do Piauí providencie junto à Unidade Contábil responsável a regularização dos registros dos valores sequestrados da conta bancária do precatório do Fundef, no SIAFE; no bojo desta representação, até que o Tribunal decida sobre o mérito da questão suscitada impugnado até ulterior decisão definitiva de mérito. (destaques no original) 
Alternativamente, caso não atendido o pedido supracitado, solicitou que fosse decretada a indisponibilidade de bens dos responsáveis, nos termos do art. 274 do RI/TCU e art. 44, § 2º, da LO/TCU.
A Secretaria de Controle Externo da Educação, da Cultura e do Desporto - SecexEducação (peças 13 a 15) , em posicionamento uniforme, propõe:
	a) conhecer da presente representação para, no mérito, considerá-la prejudicada;
	b) indeferir o requerimento de medida cautelar, inaudita altera pars, tendo em vista a inexistência dos pressupostos necessários para adoção da referida medida;
	c) comunicar à representante, ao Tribunal de Contas do Estado do Piauí e ao Governo do Estado do Piauí a decisão que vier a ser adotada nestes autos;
	d) arquivar os presentes autos.
De início, conheço da presente representação, por preencher os requisitos de admissibilidade previstos nos arts. 235 e 237, inciso III, do Regimento Interno deste Tribunal c/c o art. 103, § 1º, da Resolução TCU 259/2014.
Quanto à análise da medida cautelar, tenho as seguintes considerações a fazer.
Em uma análise perfunctória, estou de acordo com o posicionamento uníssono da área técnica no sentido da existência de dois requisitos para a concessão da medida cautelar, quais sejam, fumaça do bom direito (fumus boni iuris) e perigo da demora (periculum in mora) , conforme trecho abaixo transcrito de sua instrução à peça 13.
"16. Nesse sentido, o instituto do fumus boni iuris está caracterizado e o aprofundamento da análise por esta unidade técnica se justifica porque: i) o TCE/PI efetivamente atestou a utilização irregular de recursos dos precatórios do Fundef para o pagamento de dívidas do governo estadual dissociadas da educação básica, com todas as nuances descritas pela representante, tendo, inclusive, emanado decisão que buscou retificar a conduta dos gestores e reverter seus resultados negativos (peças 4-8) ; ii) não foi possível, a partir dos elementos dos autos e de consultas realizadas ao site do TCE/PI, comprovar que o governo estadual já tenha adotado as medidas necessárias para evitar novos sequestros judiciais dos referidos recursos após a determinação daquele Tribunal e recomposto a conta dos precatórios do Fundef iii) ao contrário, extrai-se dos elementos processuais que o governo estadual se absteve, de forma reiterada, de cumprir o cronograma de pagamentos de seus precatórios estabelecido pela Justiça, nos moldes requeridos pelo próprio estado, resultando na utilização indevida de recursos vinculados à educação básica, bem como de comunicar à Justiça a natureza vinculada da conta-alvo da constrição judicial.
17. A seu turno, o periculum in mora se evidencia e pode ensejar prejuízo à educação básica e ao interesse público e comprometer a eficácia da decisão de mérito que vier a ser proferida pelo Tribunal porque, ante eventual continuação da inércia do Governo do Estado do Piauí, outros sequestros judiciais poderão recair sobre os recursos dos precatórios do Fundef."
No que se refere ao requisito do periculum in mora reverso, bem como da não concessão da medida cautelar, com as devidas vênias à SecexEducação, discordo do seu posicionamento, pelas razões colacionadas abaixo.
De acordo com os autos, pode-se verificar que o Governo do Estado do Piauí não efetuou os repasses mensais obrigatórios de sua responsabilidade em conta especial do Tribunal de Justiça local para administração do regime especial de pagamento de precatórios previsto no art. 97 do ADCT, mesmo após a decisão judicial (MS 0759599-50.2020.8.18.0000) que o favoreceu, reduzindo a alíquota de aporte da parcela estadual de 4,54% para 1,29% da Receita Corrente Líquida do Estado.
Em adição, no âmbito do processo cuja decisão decretou o bloqueio das contas daquele Fundo (PJE 0013353-42.2017.8.18.0000) , os dirigentes estaduais se abstiveram de informar ao Tribunal de Justiça do Estado do Piauí (TJ-PI) quais seriam as contas-alvo que deveriam ter seus valores bloqueados, bem como não tomaram nenhuma providência ao longo daquele procedimento com vistas a evitar o possível bloqueio desses recursos federais essenciais para a educação básica. 
Devido a essas condutas omissivas dos governantes daquele estado (Governador do Estado, Secretário da Fazenda e Secretário de Estado da Educação do Piauí) , o TJ-PI já efetuou bloqueios judiciais na conta específica dos recursos relativos aos precatórios da complementação federal do Fundef no montante de R$ 214.763.083,32 (duzentos e catorze milhões, setecentos e sessenta e três mil, oitenta e três reais e trinta e dois centavos) , os quais, em sua essência, são recursos de origem federal.
Mesmo após decisão cautelar do TCE-PI (Acórdão 1.221/2021, Relator Conselheiro Substituto Jackson Nobre Veras) , de 24/11/2021, para que o governo daquele Estado restituísse à conta vinculada dos precatórios do Fundef os valores sequestrados pela Justiça Estadual e adotasse medidas consistentes para evitar novos bloqueios, os gestores estaduais mantiveram-se e ainda se mantêm inertes até a presente data.
Também restou comprovado em auditoria realizada pelo TCE-PI que os bloqueios decretados pelo TJ-PI não foram adequadamente registrados pelo Sistema de Administração Financeira do Estado do Piauí (Siafe-PI) , de maneira que os dados contábeis daquele estado não estão retratando a realidade contábil (peça 6, p.7) .
Além das situações acima expostas nestes autos, cabe observar que esta Corte de Contas havia identificado, no âmbito do TC-Processo 045.703/2020-5, que o Governo do Estado do Piauí utiliza parcela dos recursos do Fundef com a finalidade abaixo transcrita (trecho do Voto condutor do Acórdão 4053/2020-TCU-Plenário, de minha relatoria) :
	"Pagamento de aluguel de imóveis que já integravam o patrimônio da rede estadual de educação básica e que foram aportados, sem contrapartida para a educação, em seu fundo de previdência, mediante a Lei Estadual 6.776/2016, com a correspondente obrigação de indenização, daquele momento em diante e por prazo indefinido, do novo proprietário pelo uso desses imóveis, que continuam sendo utilizados na mesma finalidade, configurando manobra com o objetivo de legitimar a utilização de recursos vinculados no pagamento de inativos do estado, com burla à vedação de utilização dos recursos do Fundef/Fundeb em dispêndios com passivos trabalhistas ou previdenciários (conforme art. 71, inciso VI, da Lei 9.394/1996 e entendimento firmado por este Tribunal acerca da matéria, especialmente nos Acórdãos 1.824/2017, 1.962/2017 e 2.866/2018, todos do Plenário e da relatoria do Ministro Walton Alencar Rodrigues) ".
No âmbito daquele processo, a SecexEducação havia identificado que o Governo do Estado do Piauí havia transferido à Fundação Piauí Previdência, a título de pagamento de aluguel de imóveis utilizados pelo sistema de educação básica estadual, no exercício de 2017, o montante de R$ 91.646.731,14 (noventa e um milhões, seiscentos e quarenta e seis mil, setecentos e trinta e um reais e catorze centavos) .
Diante das irregularidades identificadas naquele processo (TC-Processo 045.703/2020-5) , o Plenário deste Tribunal referendou a concessão de medida cautelar no sentido de determinar ao Estado do Piauí para que se abstivesse de utilizar recursos do Fundef e do Fundeb, ainda que obtidos judicialmente, para novos pagamentos decorrentes da utilização e/ou da disponibilização dos imóveis aportados no Fundo Financeiro do Regime Próprio de Previdência Social do Estado do Piauí (Acórdão 4053/2020-TCU-Plenário, de minha relatoria) . Tal processo está sobrestado em razão do Acórdão 581/2021-TCU-Plenário.
Quanto ao tema ora tratado, cabe destacar que esta Corte de Contas, por intermédio de diversos acórdãos, deixou assente que os recursos oriundos dos precatórios do Fundef:
a) são de competência fiscalizatória do TCU concorrentemente com os demais Tribunais de Contas Estaduais ou Municipais (item 9.2.1 do Acórdão 1.824/2017 c/c item 9.2.1.1 do Acórdão 1962/2017-TCU-Plenário, ambos de relatoria do Ministro Walton Alencar Rodrigues) ;
b) devem ser utilizados exclusivamente em ações consideradas como manutenção e desenvolvimento do ensino para a educação básica pública (item 9.2.2.2 do Acórdão 1824/2017-TCU-Plenário, de relatoria do Ministro Walton Alencar Rodrigues) ; e
c) não podem ser utilizados para pagamentos de rateios, abonos indenizatórios, passivos trabalhistas ou previdenciários, remunerações ordinárias, ou de outras denominações de mesma natureza, aos profissionais da educação (item 9.2.1 do Acórdão 2866/2018-TCU-Plenário, de relatoria do Ministro Walton Alencar Rodrigues) .
As situações fáticas apontadas anteriormente neste despacho, referentes à atuação do Governo do Estado do Piauí, em especial a tratada na presente representação, deixam claro que os recursos de precatórios do fundo educacional destinados àquele ente estão sendo utilizados em finalidades diversas da educação básica pública, em afronta ao item 9.2.2.2 do Acórdão 1824/2017-TCU-Plenário, de relatoria do Ministro Walton Alencar (mencionado no parágrafo anterior) . 
Nesse caso ora em análise, tais recursos foram bloqueados pelo TJ-PI, de maneira que não há nenhum plano de ação do governo estadual para utilização desses valores na manutenção e desenvolvimento do ensino para a educação básica pública, de maneira que há grande risco de utilização em finalidades diversas para as quais o fundo foi criado.
Destaco também que o Supremo Tribunal Federal, no âmbito da ADPF 484/AP - Amapá, prolatou acórdão, cuja Ementa abaixo transcrevo:
EMENTA: ARGUIÇÃO DE DESCUMPRIMENTO DE PRECEITO FUNDAMENTAL. INTERPRETAÇÃO JUDICIAL COMO OBJETO DE CONTROLE. POSSIBILIDADE. SUBSIDIARIEDADE. INEXISTÊNCIA DE OUTRO MEIO PARA SANAR A LESÃO OU AMEAÇA EM CARÁTER AMPLO. DECISÕES JUDICIAIS QUE RESULTARAM NO BLOQUEIO, PENHORA OU SEQUESTRO, PARA O FIM DE PAGAMENTO DE DÍVIDAS TRABALHISTAS, DE VERBAS DO ESTADO DO AMAPÁ, DAS CAIXAS ESCOLARES E DAS UNIDADES DESCENTRALIZADAS DE EXECUÇÃO DA EDUCAÇÃO - UDEs, DESTINADAS À MERENDA, AO TRANSPORTE DE ALUNOS E À MANUTENÇÃO DAS ESCOLAS PÚBLICAS. OFENSA AOS PRINCÍPIOS DA SEPARAÇÕES DOS PODERES E DO FOMENTO À EDUCAÇÃO. NATUREZA PRIVADA DAS UNIDADES EXECUTORAS. REPASSE DE VERBAS. DESCENTRALIZAÇÃO DA GESTÃO FINANCEIRA. NÃO CARACTERIZAÇÃO DAS PRERROGATIVAS DA FAZENDA PÚBLICA. NÃO SUJEIÇÃO AO REGIME DE PRECATÓRIO ARGUIÇÃO DE DESCUMPRIMENTO DE PRECEITO FUNDAMENTAL CONHECIDA E JULGADO PARCIALMENTE PROCEDENTE O PEDIDO. 
1. O direito social à educação (artigos 6º e 205 e seguintes da Constituição) , bem como a prioridade absoluta de proteção às crianças e aos adolescentes, em respeito à condição peculiar de pessoas em desenvolvimento que são (artigo 227 da Constituição) , justificam a especial proteção constitucional dos valores necessários à aplicação efetiva dos recursos públicos destinados à concretização dos efetivos direitos. 
2. Os princípios da separação dos poderes e do fomento à educação são violados por decisões judiciais que gerem bloqueio, penhora ou sequestro, para fins de quitação de débitos trabalhistas, de verbas públicas destinadas à merenda, ao transporte de alunos e à manutenção das escolas públicas. 
3. A proteção constitucional a direitos individuais e a garantias fundamentais, inclusive de ordem trabalhista, convive com a impenhorabilidade, in casu, sob a ratio de que estão afetados a finalidades públicas e à realização das atividades e serviços públicos decorrentes do exercício obrigatório da função administrativa. 
4. O artigo 167, VI, da Constituição proíbe a transposição, o remanejamento ou a transferência de recursos de uma categoria de programação para outra ou de um órgão para outro, sem prévia autorização legislativa, mandamento esse que também vincula o Judiciário. Isso porque as regras sobre aprovação e gestão orçamentárias consagram mecanismos de freios e contrapesos essenciais ao regular funcionamento das instituições republicanas e democráticas e à concretização do princípio da separação dos poderes. 
5. As Unidades Executoras funcionam por meio de repasses de verbas para associações privadas sem fins lucrativos. Essa medida de descentralização da gestão financeira na prestação de serviços educacionais configura escolha de alocação de recursos plenamente legítima, inserida na margem de conformação das decisões de agentes políticos. No entanto, a transferência não descaracteriza a natureza eminentemente privada das Caixas Escolares, razão pela qual não lhes é aplicável o regime jurídico da Fazenda Pública. Se a associação privada conta com a agilidade do setor privado para posicionar-se como credora, que o faça para posicionar-se como devedora.
6. A arguição de descumprimento de preceito fundamental para evitar ou reparar lesão a preceito fundamental decorrente de atos judiciais é via processual que atende ao requisito da subsidiariedade, mercê de não existir outro instrumento para sanar a controvérsia com caráter abrangente e imediato, ou com a mesma eficácia e celeridade. 
7. Arguição de descumprimento de preceito fundamental conhecida e julgado PARCIALMENTE PROCEDENTE o pedido, para declarar a inconstitucionalidade de quaisquer medidas de constrição judicial proferidas pelo Tribunal Regional do Trabalho da 8ª Região, pelo Tribunal Regional Federal da 1ª Região e pelo Tribunal de Justiça do Estado do Amapá, em desfavor do Estado do Amapá, das Caixas Escolares ou das Unidades Descentralizadas de Execução da Educação - UDEs, que recaiam sobre verbas destinadas à educação, confirmando os termos da medida cautelar anteriormente concedida, bem como para afastar a submissão ao regime de precatório das Caixas Escolares ou Unidades Descentralizadas de Educação, em razão da sua natureza jurídica de direito privado, de não integrar a Administração Pública, de não compor o orçamento público e da ratio que inspira a gestão descentralizada da coisa pública. (Grifo nosso) 
Destaco que, no âmbito do processo da Corte Suprema, o Relator, Ministro Luiz Fux, deferiu medida liminar, referendada pelo Pleno daquele Tribunal nos seguintes termos:
" (i) a suspensão de quaisquer medidas de constrição judicial proferidas pelo TRT/8ª Região, pelo Tribunal Regional Federal da 1ª Região e pelo Tribunal de Justiça do Estado do Amapá, que gerem bloqueio, penhora ou sequestro em desfavor do Estado do Amapá e/ou das 'Caixas Escolares' ou 'Unidades Descentralizada de Execução da Educação - UDE' de verbas destinadas à aplicação em educação; e 
 (ii) a devolução, para as contas de onde advieram, dos valores eventualmente já sequestrados e/ou penhorados e ainda disponíveis à conta de cada Juízo". (Grifo nosso) 
Com as devidas adaptações, entendo que as manifestações do STF acima mencionadas podem ser aplicadas a esta representação, visto que, tanto naquele caso como neste, os recursos originalmente destinados à educação foram bloqueados pelo Poder Judiciário local, sem a destinação específica.
No que se refere especificamente a um dos argumentos da Secex-Educação para a não concessão da cautelar - existência de periculum in mora reverso, observo que este Tribunal de Contas da União tratou de questão semelhante à ora em análise, no âmbito do TC-Processo 012.379/2021-2, cujo objeto era uma "Representação, com pedido de medida cautelar, acerca da correta destinação de recursos provenientes de precatórios do extinto Fundef, em especial do previsto no art. 7º, parágrafo único, da Lei 14.057/2020, que garante pelo menos 60% do seu montante para os profissionais do magistério ativos, inativos e pensionistas do ente público credor, na forma de abono".
 Aplico ao caso concreto entendimento constante do voto condutor do Acórdão 1039/2021-TCU-Plenário, de relatoria do Ministro Walton Alencar Rodrigues, prolatado naqueles autos, in verbis:
"Não está presente o periculum in mora ao reverso, capaz de causar prejuízo significativo a terceiro ou ao interesse público, sobretudo em razão da natureza extraordinária de tais recursos. Ainda que seja postergado o efetivo pagamento aos potenciais beneficiários, não há impedimento para que, depois de resolvido o mérito desta representação, tais dispêndios sejam efetuados, em linha com a completa regulamentação do tema e consoante a jurisprudência vigente."
Além disso, vejo que essa alegação da unidade técnica referente ao periculum in mora reverso pode ser sopesada nesse momento. Afinal, de acordo com as situações fáticas trazidas previamente neste despacho, o que se vê é a constante tentativa de utilização de recursos de precatórios do Fundef pelo Governo do Estado do Piauí em finalidades diversas das quais se deveriam destinar tais valores. Como já exposto, foram utilizados aproximadamente R$ 90 milhões para suposto pagamento de aluguéis de imóveis para escolas (TC-Processo 045.703/2020-5) e, neste processo, há grave risco de que sejam utilizados de forma indevida aproximadamente R$ 215 milhões.
Caso o governo daquele ente estadual utilize tais recursos em finalidades distintas para as quais o Fundef foi criado, há a ameaça de que, em um futuro próximo, não haja valores suficientes para a execução das despesas essenciais em sua finalidade precípua, qual seja, ações consideradas como manutenção e desenvolvimento do ensino para a educação básica pública. 
No que se refere ao outro argumento da área técnica para a não concessão da medida cautelar, de que o TCE/PI "no desempenho da competência concorrente, está atuando de forma efetiva sobre a irregularidade identificada, em conformidade com a sistemática de acompanhamento de utilização dos recursos dos precatórios do Fundef estabelecida pela IN 3/2019 daquela Corte de Contas (peças 4-6) ", de fato, não há nada a questionar na atuação da Corte de Contas estadual. Pelo contrário, sua atuação está impecável e digna de elogios.
Contudo, o governo estadual não está cumprindo as decisões daquele Tribunal de Contas, as quais foram prolatadas em novembro/2021 (há mais de 5 meses) , de maneira que ainda não houve resultados concretos daquelas deliberações, havendo ainda o risco da utilização indevida daqueles recursos pelo Governo do Estado do Piauí, mesmo com a atuação diligente do TCE/PI. 
Nesse caso específico, entendo que é necessária a atuação desta Corte de Contas em complementação à atuação daquela Corte Estadual. Ressalto que a atuação deste Tribunal não é em substituição àquela Corte, mas sim, de maneira complementar. O objetivo dessa atuação é fazer com que os recursos federais depositados na conta da complementação dos precatórios do Fundef do Governo do Estado do Piauí sejam bloqueados até que aquele governo atenda às deliberações do TCE/PI e recomponha aquele fundo. Somente dessa forma, tais recursos serão preservados e poderão ser utilizados em sua finalidade específica.
Com relação a esse aspecto, transcrevo a seguir trechos do Sumário e do voto condutor do Acórdão 1518/2018-TCU-Plenário, de relatoria do Ministro Substituto Augusto Sherman Cavalcanti: 
REPRESENTAÇÃO. POSSÍVEIS IRREGULARIDADES NA APLICAÇÃO DOS RECURSOS PROVENIENTES DE PRECATÓRIOS RELATIVOS AO FUNDO DE MANUTENÇÃO E DESENVOLVIMENTO DO ENSINO FUNDAMENTAL E DE VALORIZAÇÃO DO MAGISTÉRIO (FUNDEF) . (...) PRECATÓRIOS DA COMPLEMENTAÇÃO DO FUNDEF SÃO RECURSOS FEDERAIS O QUE ATRAI A COMPETÊNCIA CONSTITUCIONAL DO TCU. EMBORA HAJA COMPETÊNCIA CONCORRENTE DOS DEMAIS TRIBUNAIS DE CONTAS, O ARTIGO 26, DA LEI 11.494/2007, ATRIBUI ESPECIALMENTE AO TCU O CONTROLE DESSES RECURSOS. RISCO DE OS ENTES FEDERADOS RECEBEDORES DE TAIS RECURSOS FEDERAIS REALIZAREM DESDE LOGO O RATEIO DE 60% AOS PROFISSINAIS DO MAGISTÉRIO COM COMPROMETIMENTO DA EFICÁCIA DE DECISÃO DE MÉRITO DESTA CORTE. PERICULUM IN MORA. INEXISTÊNCIA DE PERICULUM IN MORA AO REVERSO. ADOÇÃO DE MEDIDA CAUTELAR POR MEIO DE DESPACHO. REFERENDO DO PLENÁRIO.
 (...) 
Neste ponto, é importante destacar que o assunto dos precatórios da complementação do Fundef envolve, exclusivamente, recursos federais, o que atrai a competência constitucional do Tribunal de Contas da União.
Embora haja competência fiscalizatória concorrente dos demais tribunais de contas, como esclareceu o subitem 9.2.1.1, do Acórdão 1962/2017-TCU-Plenário, o artigo 26, da Lei 11.494/2007, atribui especialmente ao TCU o controle da complementação da União, motivo pelo qual a não observância do entendimento desta Corte, por parte dos gestores estaduais e municipais na utilização desses recursos da complementação, poderá ensejar a responsabilização desses agentes no TCU, ainda que aleguem o amparo de entendimento de outro tribunal de contas.
Por fim, cabe ressaltar que existem diversas contas-alvo que podem ser indicadas pelo Governo do Estado do Piauí para o pagamento de precatórios no âmbito do Tribunal de Justiça do Estado do Piauí. Por conseguinte, não há razão para que o bloqueio de valores pelo TJ-PI seja realizado na conta específica dos recursos relativos aos precatórios da complementação federal do Fundef, a qual tem destinação específica. 
Dessa forma, com vistas a conciliar o interesse público da correta utilização dos recursos do Fundef  em sua finalidade específica, bem como respeitar as competências desta Corte de Contas e do TCE/PI, proponho que, nessa fase processual, seja concedida a medida cautelar de maneira a: bloquear totalmente os recursos oriundos da complementação dos precatórios do Fundef para futuros sequestros de valores pelo TJ-PI, até que o Governo do Estado do Piauí recomponha à Conta Bancária 10.824-3, Agência 3791-5, do Banco do Brasil (conta vinculada do saldo do precatório do FUNDEF do Estado do Piauí) os valores anteriormente sequestrados por aquele Tribunal, no montante de R$ 214.763.083,32 (duzentos e catorze milhões, setecentos e sessenta e três mil, oitenta e três reais e trinta e dois centavos) , devidamente corrigidos a partir das datas em que foram extraídos da referida conta bancária, a fim de regularizar a situação verificada de desvio de finalidade de recursos vinculados.
Em adição, acolho as demais medidas sugeridas pela representante no sentido de: (i) determinar ao Governo Estadual do Piauí que proceda as medidas cabíveis para evitar novo bloqueio dos recursos, de maneira que futuros bloqueios judiciais determinados pelo TJ-PI não recaiam sobre os valores constantes da referida conta; e (ii) regularizar os valores sequestrados na contabilidade daquele ente.
Ante todo o exposto, decido: 
a) determinar ao Estado do Piauí, com fundamento no art. 276, caput, do Regimento Interno do TCU, cautelarmente, que:
a.1. bloqueie totalmente os recursos oriundos da complementação dos precatórios do Fundef para futuros sequestros de valores pelo TJ-PI, até que o Governo do Estado do Piauí recomponha à Conta Bancária 10.824-3, Agência 3791-5, do Banco do Brasil (conta vinculada do saldo do precatório do FUNDEF do Estado do Piauí) os valores anteriormente sequestrados por aquele Tribunal, no montante de R$ 214.763.083,32 (duzentos e catorze milhões, setecentos e sessenta e três mil, oitenta e três reais e trinta e dois centavos) , devidamente corrigidos a partir das datas em que foram extraídos da referida conta bancária, a fim de regularizar a situação verificada de desvio de finalidade de recursos vinculados;
a.2. proceda com as medidas cabíveis a fim de evitar novo bloqueio dos recursos da conta vinculada da complementação dos precatórios do Fundef do Estado do Piauí, tais como: regularização dos repasses mensais no Processo Administrativo, cadastramento de conta única no SISBAJUD (Resolução nº 61/2008 do CNJ) ou transferência dos recursos para conta bancária de titularidade do órgão da Educação (Art. 69, §5º, LDB e Portaria Conjunta STN/FNDE 02/2018) ;
a.3. providencie junto à Unidade Contábil responsável a regularização dos registros dos valores sequestrados da conta bancária do precatório do Fundef, no SIAFE; no bojo desta representação, até que o Tribunal decida sobre o mérito da questão suscitada, impugnado até ulterior decisão definitiva de mérito.
b) determinar, nos termos do art. 276, § 3º, do Regimento Interno/TCU, a oitiva do Estado do Piauí para, caso tenha interesse, manifestar-se, no prazo de até quinze dias, sobre os fatos apontados nesta representação, envolvendo possíveis irregularidades ocorridas no Governo do Estado do Piauí, relacionadas à utilização de recursos de precatórios do Fundef;
c)	 determinar ao Estado do Piauí que, em até 20 dias, informe a este Tribunal de Contas da União as providências adotadas com vistas a recompor a conta vinculada da complementação dos precatórios do Fundef do Estado do Piauí, bem como a evitar novo bloqueio judicial dos recursos dessa conta;
d) encaminhar cópia da presente decisão, acompanhada dos pareceres da unidade técnica que a fundamentam (peças 13 a 15) , ao Estado do Piauí, a fim de subsidiar as manifestações a serem requeridas;
e) 	encaminhar cópia integral deste processo ao Tribunal de Contas do Estado do Piauí, ao Ministério Público do Estado do Piauí, à Procuradoria da República no Estado do Piauí, ao Ministério Público de Contas junto ao TCE/PI; à Controladoria Geral da União no Estado do Piauí e ao Tribunal de Justiça do Estado do Piauí, com a finalidade de fornecer subsídios às ações a cargo de cada um desses órgãos."
É o relatório.

Ívilla Barbosa Araújo, OAB/PI 8836, com substabelecimento para Herman Barbosa (OAB/DF 10.001) e outros (peça 2).

Não atuou.

REPRESENTAÇÃO. RECURSOS ALUSIVOS AOS PRECATÓRIOS DO FUNDO DE MANUTENÇÃO E DESENVOLVIMENTO DO ENSINO FUNDAMENTAL E DE VALORIZAÇÃO DO MAGISTÉRIO (FUNDEF). BLOQUEIO JUDICIAL DE VALORES DA CONTA ESPECÍFICA DOS RECURSOS RELATIVOS AOS PRECATÓRIOS DA COMPLEMENTAÇÃO FEDERAL DO FUNDEF. NÃO ATUAÇÃO DO ENTE ESTADUAL PARA EVITAR O BLOQUEIO DOS RECURSOS NA CONTA DO FUNDEF. AUSÊNCIA DE PROVIDÊNCIAS PARA RESTITUIÇÃO DOS VALORES BLOQUEADOS. BLOQUEIOS INADEQUADAMENTE REGISTRADOS NA CONTABILIDADE DO ENTE ESTADUAL. PRESENÇA DO FUMUS BONI IURIS E DO PERICULUM IN MORA. AUSÊNCIA DO PERICULUM IN MORA REVERSO. CONCESSÃO DE MEDIDA CAUTELAR ATÉ O ADVENTO DE DELIBERAÇÃO DEFINITIVA DO TRIBUNAL A RESPEITO. OITIVA. REFERENDO DO PLENÁRIO.

REPRESENTAÇÃO (REPR)

Secretaria de Controle Externo da Educação, da Cultura e do Desporto - SecexEducação.

Em exame representação, com pedido de medida cautelar, formulada pela Senadora Eliane e Silva Nogueira Lima, a respeito de possíveis irregularidades ocorridas no Governo do Estado do Piauí, relacionadas à utilização de recursos derivados do sucesso de ação judicial na qual se discutiu a insuficiência da complementação da União ao Fundo de Manutenção e Desenvolvimento do Ensino Fundamental e de Valorização do Magistério de que trata o art. 6º da revogada Lei 9424/1996 (precatórios do Fundef) para o pagamento de precatórios estaduais, modalidade de despesa não autorizada pelas normas que regem aquele fundo e o seu sucessor (o Fundeb) .
Em síntese, a representante alega que o Estado do Piauí foi beneficiário do valor de R$ 1.500.050.888,82, derivado de ação judicial em que se discutiu a insuficiência da complementação da União ao Fundef. Tendo em vista que o Governo daquele estado não adimpliu com obrigações assumidas perante o Tribunal de Justiça do Estado do Piauí, referente ao pagamento de precatórios em processos judiciais, aquele tribunal tem realizado reiterados bloqueios aplicados à conta destinada ao depósito e à movimentação de recursos dos precatórios do Fundef, o já totalizou o montante de aproximadamente R$ 215 milhões bloqueados.
A representante requer a adoção de medida cautelar nos seguintes termos:
"1. Determinar o BLOQUEIO TOTAL da aplicação/utilização dos recursos oriundos de precatórios do FUNDEF até que Governo do Estado recomponha à Conta Bancária 10.824-3, Agência 3791-5, do Banco do Brasil (conta vinculada do saldo do precatório do FUNDEF do Estado do Piauí) , dos valores sequestrados pela Justiça, devidamente corrigidos a partir das datas em que foram extraídos da referida conta bancária, a fim de regularizar a situação verificada de desvio de finalidade de recursos vinculados.  
2.	PROCEDER com as medidas cabíveis, a fim de evitar novo bloqueio dos recursos, tais como regularização dos repasses mensais no Processo Administrativo, cadastramento de conta única no SISBAJUD (Resolução nº 61/2008 do CNJ) ou transferência dos recursos para conta bancária de titularidade do órgão da Educação (Art. 69, §5º, LDB e Portaria Conjunta STN/FNDE 02/2018) .
3.	Que o Governo do Estado do Piauí providencie junto à Unidade Contábil responsável a regularização dos registros dos valores sequestrados da conta bancária do precatório do Fundef, no SIAFE; no bojo desta representação, até que o Tribunal decida sobre o mérito da questão suscitada impugnado até ulterior decisão definitiva de mérito. (destaques no original) 
Alternativamente, caso não atendido o pedido supracitado, solicitou que fosse decretada a indisponibilidade de bens dos responsáveis, nos termos do art. 274 do RI/TCU e art. 44, § 2º, da LO/TCU.
A Secretaria de Controle Externo da Educação, da Cultura e do Desporto - SecexEducação (peças 13 a 15) , em posicionamento uniforme, propõe:
	a) conhecer da presente representação para, no mérito, considerá-la prejudicada;
	b) indeferir o requerimento de medida cautelar, inaudita altera pars, tendo em vista a inexistência dos pressupostos necessários para adoção da referida medida;
	c) comunicar à representante, ao Tribunal de Contas do Estado do Piauí e ao Governo do Estado do Piauí a decisão que vier a ser adotada nestes autos;
	d) arquivar os presentes autos.
Em despacho prolatado no dia 4 de maio de 2022 (peça 16) , concordei com o posicionamento uniforme daquela unidade no sentido de que estão presentes os requisitos para a concessão de medida cautelar, quais sejam, fumus boni iuris e periculum in mora. No entanto, discordei quanto à existência do periculum in mora reverso, por entender que a não adoção de medidas imediatas por esta Corte de Contas gerariam o risco da utilização dos recursos do Fundef em finalidades diversas para os quais o fundo foi criado, qual seja a educação pública básica.
Os fundamentos para a adoção da medida cautelar encontram-se devidamente indicados no despacho acostado à peça 16, transcrito no relatório precedente, por intermédio do qual determinei cautelarmente ao estado do Piauí que "bloqueie totalmente os recursos oriundos da complementação dos precatórios do Fundef para futuros sequestros de valores pelo TJ-PI, até que o Governo do Estado do Piauí recomponha à Conta Bancária 10.824-3, Agência 3791-5, do Banco do Brasil (conta vinculada do saldo do precatório do FUNDEF do Estado do Piauí) os valores anteriormente sequestrados por aquele Tribunal, no montante de R$ 214.763.083,32 (duzentos e catorze milhões, setecentos e sessenta e três mil, oitenta e três reais e trinta e dois centavos) , devidamente corrigidos a partir das datas em que foram extraídos da referida conta bancária, a fim de regularizar a situação verificada de desvio de finalidade de recursos vinculados".
Além disso, determinei ao Governo Estadual do Piauí que proceda as medidas cabíveis para evitar novo bloqueio dos recursos, de maneira que futuros bloqueios judiciais determinados pelo TJ-PI não recaiam sobre os valores constantes da referida conta; e regularize os valores sequestrados na contabilidade daquele ente.
Como sabido, nos termos do art. 276 do Regimento Interno o Plenário ou o relator, em caso de urgência, de fundado receio de grave lesão ao erário, ao interesse público, ou de risco de ineficácia de decisão de mérito, poderá, de ofício ou mediante provocação, adotar medida cautelar, com ou sem prévia oitiva da parte, determinando, entre outras providências, a suspensão do ato ou do procedimento impugnado, até que o Tribunal decida sobre o mérito da questão suscitada, nos termos do art. 45 da Lei 8.443/1992.
Todavia, o despacho do relator que adota a cautelar deve ser submetido ao Plenário para referendo, nos termos do art. 276, § 1º, do RI/TCU, razão pela qual o trago, nesta oportunidade, à deliberação deste Colegiado.
Nesse contexto, ante as razões de decidir apresentadas no relatório precedente e com fundamento no art. 276, § 1º, do Regimento Interno/TCU, manifesto-me por que seja adotada a decisão que ora submeto à apreciação deste Colegiado.
TCU, Sala das Sessões, em 4 de maio de 2022.
Ministro JOÃO AUGUSTO RIBEIRO NARDES 
Relator